臺灣高等法院民事判決　　　　　　　　 100年度家上字第38號
上　訴　人　林柏勳
訴訟代理人　徐滄明律師
上　訴　人　王美玉
被 上訴 人　劉俊俠
訴訟代理人　陳國雄律師
複 代理 人　邱南嫣律師
上列當事人間請求宣告分別財產制事件，上訴人對於中華民國99
年11月30日臺灣臺北地方法院99年度家訴字第56號第一審判決提
起上訴，經本院於100年5月24日言詞辯論終結，判決如下：
    主      文
上訴駁回。
第二審訴訟費用由上訴人負擔。
    事實及理由
一、本件被上訴人請求判決宣告上訴人林伯勳與其妻即原審共同
    被告王美玉間改用分別財產制，其訴訟標的對於共同被告林
    伯勳、王美玉必須合一確定，是經原審為被上訴人勝訴判決
    後，雖僅上訴人林伯勳一人提起上訴，惟依民事訴訟法第56
    條第 1項前段之規定，其上訴效力應及於共同被告王美玉，
    爰併列王美玉為上訴人。又上訴人王美玉未於言詞辯論期日
    到場，核無民事訴訟法第 386條所列各款情形，爰依被上訴
    人之聲請，由其一造辯論而為判決。合先敘明。
二、被上訴人起訴主張：上訴人二人為夫妻關係，迄未訂立夫妻
    財產制契約。上訴人林伯勳先前簽發面額 2,150萬元本票乙
    紙（下稱系爭本票）向伊借款，迄未清償，經台灣台北地方
    法院（下稱台北地院）以99年度司票字第 538號裁定准予強
    制執行，伊已聲請台北地院以99年度司執字第 22099號給付
    票款強制執行事件，強制執行上訴人林伯勳之財產，但因查
    無財產可供執行，而經執行法院核發債權憑證在案，爰依民
    法第1011條之規定，求為判決宣告上訴人間改用分別財產制
    （原審判命上訴人間改用分別財產制，上訴人聲明不服，提
    起上訴）。答辯聲明求為判決：上訴駁回。
    上訴人王美玉未於言詞辯論期日到場，亦未具狀作何聲明或
    陳述。上訴人林伯勳則以：伊先前向被上訴人借款 1,380萬
    元，並以被上訴人名義向台灣台南地方法院（下稱台南地院
    ）標購取得坐落台南縣善化鎮○○段30、31、32、35、36地
    號土地（下稱系爭土地）之所有權，嗣被上訴人依伊指示將
    系爭土地移轉登記至訴外人傅耀湘名下，並由傅耀湘提供該
    土地設定 1,500萬元抵押權（下稱系爭抵押權）予被上訴人
    ，以擔保被上訴人之債權，原擬由傅耀湘以系爭土地設定抵
    押向銀行借款，以償還積欠被上訴人之借款，惟因該土地上
    有地上物未處理，導致銀行不願貸款，因而延遲清償積欠被
    上訴人之借款，加計另筆 300萬元借款債務及利息後，共計
    積欠被上訴人 2,150萬元未償。被上訴人之債權，已有系爭
    抵押權可供擔保，且系爭土地目前市價約 5,100萬元，亦已
    超過系爭債務之金額，自與民法第1011條規定要件不合，且
    被上訴人亦無提起本件訴訟之必要等語，資為抗辯。上訴聲
    明求為判決：(一)原判決廢棄。(二)被上訴人在第一審之訴駁回
    。
三、經查被上訴人主張上訴人二人為夫妻關係，迄未訂立夫妻財
    產制契約；上訴人林伯勳先前簽發面額 2,150萬元之系爭本
    票向伊借款，迄未清償，經台北地院以99年度司票字第 538
    號裁定准予強制執行，伊已聲請台北地院以99年度司執字第
    22099 號給付票款強制執行事件，強制執行上訴人林伯勳之
    財產，但因查無財產可供執行，而經執行法院核發債權憑證
    之事實，業據其提出戶籍謄本、台北地院99年度司票字第 5
    38號民事裁定及確定證明書、財政部台北市國稅局財產歸屬
    資料清單、97年度綜合所得稅各類所得資料清單、台北地院
    債權憑證為證（見原審卷 5至11頁），且為上訴人林柏勳所
    不爭執（見本院卷67頁背面），自堪信為真實。
四、按夫妻未以契約訂立夫妻財產制者，除本法另有規定外，以
    法定財產制，為其夫妻財產制，民法第1005條定有明文。又
    債權人對於夫妻一方之財產已為扣押，而未得受清償時，法
    院因債權人之聲請，得宣告改用分別財產制，亦為民法第10
    11條所明定。所謂未得受清償，包括全無可扣押之物或所扣
    押之物數量不足及所扣押之財產不足清償該為扣押之債權人
    債權等情形（最高法院89年度台上字第 854號判決意旨參照
    ）。本件上訴人二人為夫妻，未約定夫妻財產制，自應以法
    定財產制為其夫妻財產制。又上訴人林柏勳積欠被上訴人本
    票債務 2,150萬元，業經被上訴人對上訴人林柏勳聲請強制
    執行，但因查無可供扣押之財產，致未得受清償，已如前述
    ，則被上訴人依民法第1011條規定，請求法院宣告上訴人間
    改用分別財產制，應屬有據。上訴人林柏勳抗辯：伊先前向
    被上訴人借款 1,380萬元，並以被上訴人名義向台南地院標
    購取得系爭土地之所有權，嗣被上訴人依伊指示將系爭土地
    移轉登記至訴外人傅耀湘名下，並由傅耀湘提供該土地設定
    系爭 1,500萬元抵押權予被上訴人等情，固據其提出同意書
    、台南地院民事執行處公告兼應買通知、台南地院民事執行
    處通知、土地異動索引及土地登記謄本為證（見本院卷20至
    50頁），且為被上訴人所不爭執（見本院卷56、57頁）。惟
    查，系爭抵押權登記之清償日期為116年9月25日，債務人為
    傅耀湘，有土地登記謄本可稽（見本院卷41至50頁）；且訴
    外人傅耀湘簽發之 1,500萬元本票未載發票日，業據被上訴
    人提出該紙本票為證（見本院卷81頁），即該本票係屬無效
    票據（票據法第120條第1項第6款、第11條第1項前段規定參
    照），亦難執為債權證明，是被上訴人顯難行使系爭抵押權
    而獲清償；且系爭抵押權金額僅 1,500萬元，縱經被上訴人
    行使該抵押權，就上訴人林柏勳積欠被上訴人之 2,150萬元
    債務亦無法全數獲償，是上訴人林柏勳抗辯系爭債務已有足
    額擔保云云，殊不足取，自難認被上訴人無起訴請求宣告上
    訴人改用分別財產制之必要。
五、綜上所述，被上訴人本於民法第1011條之規定，請求判決宣
    告上訴人間改用分別財產制，自屬應予准許。從而原審所為
    上訴人敗訴之判決，並無不合。上訴論旨執前詞指摘原判決
    不當，求予廢棄改判，為無理由，應予駁回。
六、至兩造其餘之攻擊或防禦方法及未經援用之證據，經斟酌後
    ，認為均不足以影響本判決之結果，自無逐一詳予論駁之必
    要，併此敘明。
七、據上論結，本件上訴為無理由，依民事訴訟法第449條第1項
    、第463條、第385條第1項前段、第78條、第85條第1項前段
    ，判決如主文。
中    華    民    國   100    年    6     月    7     日
                  民事第七庭
                        審判長法  官  鄭三源
                              法  官  林玉珮
                              法  官  梁玉芬
正本係照原本作成。
如不服本判決，應於收受送達後20日內向本院提出上訴書狀，其
未表明上訴理由者，應於提出上訴後20日內向本院補提理由書狀
（均須按他造當事人之人數附繕本）上訴時應提出委任律師或具
有律師資格之人之委任狀；委任有律師資格者，另應附具律師資
格證書及釋明委任人與受任人有民事訴訟法第466條之1第1項但
書或第2項（詳附註）所定關係之釋明文書影本。如委任律師提
起上訴者，應一併繳納上訴審裁判費。
中    華    民    國   100    年    6     月    7     日
                              書記官  常淑慧
附註：
民事訴訟法第466條之1（第1項、第2項）：
對於第二審判決上訴，上訴人應委任律師為訴訟代理人。但上訴
人或其他法定代理人具有律師資格者，不在此限。
上訴人之配偶、三親等內之血親、二親等內之姻親，或上訴人為
法人、中央或地方機關時，其所屬專任人員具有律師資格並經法
院認為適當者，亦得為第三審訴訟代理人。
.